【裁判字號】    99,保險上,3
【裁判日期】    990629
【裁判案由】    給付保險金
【裁判全文】
臺灣高等法院臺南分院民事判決  99年度保險上字第3號
上  訴  人  新光人壽保險股份有限公司
法定代理人  甲○○
訴訟代理人  乙○○
上  訴  人  新安東京海上產物保險股份有限公司
法定代理人  辛○○
訴訟代理人  何建宏  律師
被  上訴人  丙○○
            己○○
            庚○○
            丁○○
兼上列三人
訴訟代理人  戊○○
上列當事人間請求給付保險金事件，上訴人對於中華民國99年 2
月12日臺灣臺南地方法院第一審判決（98年度保險字第23號）提
起上訴，本院於99年6月15日言詞辯論終結，判決如下：
    主  文
上訴駁回。
第二審訴訟費用由上訴人新光人壽保險股份有限公司負擔五分之
三，餘由上訴人新安東京海上產物保險股份有限公司負擔。
    事實及理由
一、被上訴人主張：訴外人陳再發於民國（下同）88年5 月31日
    ，以自己為被保險人，向上訴人新光人壽保險股份有限公司
    （下稱新光人壽）投保「新光長福終身壽險」（保單號碼IM
    D30320號，下稱新光主契約），保險期間終身，保險金額為
    新臺幣（下同）10萬元，指定之身故受益人為被上訴人丙○
    ○；並附加投保「平安意外傷害保險」（陳再發與上訴人新
    光人壽簽訂之平安意外傷害保險附約條款，下稱新光意外傷
    害保險附約）、「意外傷害醫療保險」、「手術醫療保險」
    、「住院醫療日額甲型」、「傷害住院日額保險」、「新光
    綜合保障附約」（陳再發與上訴人新光人壽簽訂之新光綜合
    保障附約條款，下稱新光綜合保障附約）等保險契約，保險
    金額依序分別為100萬元、5萬元、50萬元、1,000元、2,000
    元、及50萬元。又陳再發生前任職於訴外人太子保全股份有
    限公司（下稱太子公司）擔任保全人員，太子公司於98年 1
    月1 日以陳再發及訴外人江信村等60人為被保險人，向上訴
    人新安東京海上產物保險股份有限公司（下稱新安產物）投
    保團體傷害保險乙型（保險單號碼17667字第98PA000016 號
    ，太子公司與上訴人新安產物團體傷害保險乙型條款，下稱
    新安團體傷害保險契約），雙方約定保險契約自98年1月1日
    午夜12時起至99年1月1日午夜12時止，保險金額為6,000 萬
    元，每一人意外身故及殘廢之保險金額為100 萬元，並未指
    定受益人。嗣陳再發於98年1 月13日，在臺南縣善化鎮○○
    路與進學路交岔路口東向200 公尺處水稻田內，溺水窒息死
    亡。詎被上訴人丙○○及陳再發之繼承人即被上訴人丙○○
    、丁○○、戊○○、庚○○、己○○（下稱被上訴人5 人）
    ，分別本於新光意外傷害保險附約、新光綜合保障附約、及
    新安團體傷害保險契約，向上訴人新光人壽及上訴人新安產
    物請求給付保險金，上訴人新光人壽及上訴人新安產物均拒
    絕給付。被上訴人丙○○、及被上訴人5 人，爰分別依保險
    契約之法律關係，訴請上訴人新光人壽應給付被上訴人丙○
    ○150 萬元，並加計週年利率10％之利息；上訴人新安產物
    應給付被上訴人5人100萬元，並加計週年利率10％之利息等
    語。並對上訴人新光人壽及上訴人新安產物之上訴，在本院
    聲明求為判決：
    (一)上訴駁回。
    (二)第二審訴訟費用由上訴人負擔。
二、上訴人新光人壽則以：依保險大數法則之特性，保險法上之
    意外定義，以常人均得適用為前提，被上訴人丙○○應舉證
    證明陳再發非因疾病而溺水死亡，及陳再發針對該項事故之
    發生，並無明顯特殊之宿疾存在，且證明事發當時，不僅確
    有導致意外溺水可能之外在環境或條件，一般人若處於相同
    之外在環境或經歷相同之事件，亦會產生相同或類似之結果
    ，始得認為已盡舉證之責。陳再發乃因自發性出血性腦血管
    病變導致跌落水稻田而死亡，顯與保險法第131 條及新光意
    外傷害保險附約第3條、新光綜合保障附約第4條，所稱非由
    疾病引起之外來突發事故不符，且由疾病引起之事故，並非
    意外傷害事故；另依主力近因原則，陳再發之死亡亦不屬於
    非由疾病引起之外來突發事故；況法務部法醫研究所（下稱
    法醫研究所）98年12月7日法醫理字第0980006116 號函（下
    稱系爭函文）記載，出血性中風導致行動失能，與跌落水稻
    田溺水窒息，為死者共同之死亡原因，即證明與非由疾病引
    起之外來突發事故之意外傷害事故定義不符，亦足以證明陳
    再發係因嚴重之出血性中風導致行動失能因而致死；又系爭
    函文雖載有「單就此病變，導致死亡之結果，有許多變數，
    包括有無立即送醫，醫院有無實施緊急手術，大腦中風之出
    血速度等，因個人體質而異且較為假設性議題，皆無法預測
    與評估。」等語，惟事實上陳再發發生事故時並未送醫，醫
    院並無實施緊急手術、陳再發大腦中風程度經鑑定為嚴重之
    中樞神經病變，亦無法排除陳再發單就該疾病致死之高度可
    能性；又法醫學上之意外與保險學上之意外，截然不同，法
    醫研究所鑑定報告書關於意外之認定，應無適用之餘地等語
    ，資為抗辯。並聲明求為判決：
    (一)原判決廢棄。
    (二)被上訴人在第一審之訴及假執行之聲請均駁回。
    (三)第一、二審訴訟費用均由被上訴人負擔。
三、上訴人新安產物則以：依保險法第131 條規定，可知意外傷
    害保險之保險事故發生，必須具備偶發或不可預期之意外因
    素，且在保險事故發生原因複雜時，應依「主力近因原則」
    ，認定事故發生與承保之危險間是否有因果關係。陳再發死
    亡原因，據臺南地檢署相驗屍體證明書記載，直接引起死亡
    原因為神經性休克與生前呼吸性休克，而法醫研究所鑑定結
    果，認陳再發因自發性出血腦血管病變，又跌落水稻田，生
    前溺水窒息導致神經性休克與呼吸性休克而死亡，此為陳再
    發因本身自發性出血性腦血管病變所引致之失能，在此二者
    間並未見有其他「外來性、偶發性，而不可預見之事故，致
    二者間之因果關係中斷，且基於保險大數法則之特性，常人
    如於水深僅及小腿之水稻田跌倒時，並不會發生窒息死亡之
    結果，是以陳再發死亡之原因，不符合保險契約所定義之「
    外來突發之事故」，被上訴人5 人請求伊給付保險金，於法
    不合等語，資為抗辯。並聲明求為判決：
    (一)原判決廢棄。
    (二)被上訴人在第一審之訴駁回。
    (三)第一、二審訴訟費用均由被上訴人負擔。
四、經查陳再發於88年5 月31日以自己為被保險人，向上訴人新
    光人壽投保新光主契約，保險期間終身，保險金額為10萬元
    ，指定之身故受益人為被上訴人丙○○；並附加投保「平安
    意外傷害保險」、「意外傷害醫療保險」、「手術醫療保險
    」、「住院醫療日額甲型」、「傷害住院日額保險」、「新
    光綜合保障附約」等保險契約，保險金額依序分別為100 萬
    元、5 萬元、50萬元、1,000元、2,000元、及50萬元，各該
    主契約及附加之契約於陳再發死亡時均仍有效；且陳再發與
    上訴人新光人壽簽訂之新光意外傷害保險附約第3 條、新光
    綜合保障附約第4 條，均有意外傷害事故之約定。另陳再發
    生前任職於太子公司，太子公司於98年1月1日以陳再發等60
    人為被保險人，向上訴人新安產物投保新安團體傷害保險契
    約，保險金額為6,000 萬元，每一人意外身故及殘廢之保險
    金額為100萬元，該新安團體傷害保險契約第3條亦有意外傷
    害事故之約定。嗣陳再發於98年1 月13日，在臺南縣善化鎮
    ○○路與進學路交岔路口東向200 公尺處水稻田內死亡，經
    法醫研究所法醫師解剖鑑定結果，認陳再發因自發性出血性
    腦血管病變（出血性中風），又跌落水稻田，生前溺水窒息
    導致神經性休克與呼吸性休克而死亡，死亡方式屬「意外」
    。又被上訴人丙○○及丁○○、戊○○、庚○○、己○○，
    分別為陳再發之配偶及子女，為陳再發之繼承人，尚未為遺
    產之分割。另被上訴人丙○○及被上訴人5人，分別於98年5
    月6日、98年5月26日交齊證明文件，向上訴人新光人壽、上
    訴人新安產物請求給付保險金，均遭拒絕等事實。既為兩造
    所不爭執，並有臺南地檢署相驗屍體證明書、新光平安意外
    傷害保險附約、新光綜合保障附約條款、新安團體傷害保險
    要保書、保單暨契約條款各影本等件，附於原審卷足稽，自
    堪信實。惟被上訴人主張陳再發因意外死亡，伊等自得依保
    險契約分別請求上訴人新光人壽、上訴人新安產物給付保險
    金乙情，既為上訴人所否認，並以上揭情詞置辯。是本件所
    應審究者，厥為被保險人陳再發之死亡，是否屬於新光意外
    傷害保險附約第3條、新光綜合保障附約第4條、及新安團體
    傷害保險契約第3 條所稱之意外傷害事故？被上訴人丙○○
    主張保險事故已發生，請求上訴人新光人壽給付150 萬元及
    利息，被上訴人5人請求上訴人新安產物給付100萬元及利息
    ，有無理由？各情。
五、按保險法第131 條所稱之意外傷害，乃指非由疾病引起之外
    來突發事故所致者而言。該意外傷害之界定，在有多數原因
    競合造成傷殘或死亡事故之情形時，應側重於「主力近因原
    則」，以是否為被保險人因罹犯疾病、細菌感染、器官老化
    衰竭等身體內在原因以外之其他外來性、突發性（偶然性）
    、意外性（不可預知性）等因素，作個案客觀之認定，並考
    量該非因被保險人本身已存在可得預料或查知之外在因素，
    是否為造成意外傷殘或死亡事故之主要有效而直接之原因（
    即是否為其重要之最近因果關係）而定，最高法院著有94年
    度台上字第1816號判決意旨足參。本件新光意外傷害保險附
    約第 3條係約定：「意外傷害事故：係指被保險人於本附約
    有效期間內，因遭受意外傷害事故，致其身體蒙受傷害而致
    殘廢或死亡。前款所稱意外傷害事故，指非由疾病引起之外
    來突發事故。」新光綜合保障附約第 4條係約定：「意外傷
    害事故：被保險人於本附約有效期間內，因遭受意外傷害事
    故，致其身體蒙受傷害或致殘廢、死亡時。前款所稱意外傷
    害事故，指非由疾病引起之外來突發事故。」新安團體傷害
    保險契約第3 條係約定：「被保險人於本契約有效期間內，
    因遭受意外傷害事故，致其身體蒙受傷害而致殘廢或死亡時
    ，本公司依照本契約的約定，給付保險金。前項所稱意外傷
    害事故，指非由疾病引起之外來突發事故。」各等語，既有
    各該契約條款足稽，可知「新光意外傷害保險附約第 3條、
    新光綜合保障附約第4條、及新安團體保險契約第3條」（上
    揭3 條文下統稱系爭契約條款），就所謂之「意外傷害事故
    」，均明定為「非由疾病引起之外來突發事故」，而與保險
    法第131條第2項有關「意外傷害」之規定相同，是以系爭契
    約條款所稱之意外傷害事故，是否排除因被保險人身體內在
    因素與外在事故競合造成之傷殘或死亡，在解釋上即有疑義
    ，而應參考保險法第 131條之規定，與保險法第131條第1項
    所定傷害保險所稱之意外傷害為同一解釋，及依保險法第54
    條第2 項應作有利於被保險人之解釋（新光意外傷害保險附
    約第1條第3項、新光綜合保障附約第2條第3項、新安東京團
    體傷害保險契約第1條第2項，亦採相同「有利於被保險人之
    解釋」為原則）。況參酌保險法第 131條之立法理由，乃明
    確將因自身原因且非屬疾病所造成傷害之情形納入意外之範
    圍，足徵保險法第131 條所稱之意外傷害，並未排除因被保
    險人個人身體內在因素與外在事故，競合造成之傷殘或死亡
    事故，從而系爭契約條款所稱意外傷害事故，所指「非由疾
    病引起之外來突發事故」，亦應認未排除因被保險人個人身
    體內在因素與外在事故，競合造成之傷殘或死亡事故。至該
    因被保險人個人身體內在因素與外在事故，競合造成之傷殘
    或死亡事故，是否屬於系爭契約條款所稱之意外傷害事故，
    揆諸首揭判決意旨，則應側重於「主力近因原則」，資為判
    斷之依據，合先敘明。
六、本件被保險人陳再發之死亡原因，經臺南地檢署檢察官會同
    法醫研究所法醫師解剖鑑定結果，認係「死者陳再發因自發
    性出血性腦血管病變（出血性中風），又跌落水稻田，生前
    溺水窒息導致神經性休克與呼吸性休克而死亡。死亡方式屬
    『意外』」等情，既有該所（98）醫鑑字第0981100205號鑑
    定報告書影本在卷可佐（見原審卷第131至139頁），已足認
    陳再發之死因鏈為：「因自發性出血性腦血管病變致行動失
    能→跌落水稻田溺水→造成神經性休克及呼吸性休克。」之
    程序。再參諸該研究所98年12月7 日法醫理字第0980006116
    號覆函，就陳再發死亡相關事項所為函示：「1.死者（陳再
    發）大腦內有自發性出血，右側基底核及顳葉有出血性腦血
    管病變（出血性中風），含一處實質血腫塊，最大徑7 公分
    ，為嚴重之中樞神經病變，足以導致死者行動失能；惟單就
    此病變，導致死亡之結果，有許多變數，包括有無立即送醫
    ，醫院有無實施緊急手術，大腦中風之出血速度等，因個人
    體質而異，且較為假設性議題，無法預測與評估；2.死者另
    有肺臟過度膨脹，且有肋骨壓痕，顯微鏡檢查呈肺氣腫樣變
    化，符合溺水所引起所謂水性肺氣腫變化；喉頭及氣管含大
    量泡沫；胃內容物含300毫升泥水；蝶竇內含3毫升血色水樣
    液體；鼻孔內及口腔塞滿泥水，根據以上證據，支持陳再發
    因生前溺水窒息死亡。一般而言，大腦窒息缺氧約4至6分鐘
    ，即可能死亡，因此單就溺水窒息而言，可導致死者死亡。
    3.綜合以上，出血性中風導致行動失能，與跌落水稻田溺水
    窒息，為死者共同之死亡原因。」之判斷意見（見原審卷第
    78頁），益足認陳再發因自發性出血性腦血管病變致行動失
    能，係死亡之「導因」，失能造成跌落水稻田溺水，致「神
    經性休克與呼吸性休克」，始為死亡之主因。換言之，就陳
    再發整個死因鏈而言，陳再發跌落水稻田溺水窒息致死，始
    為其死亡之主力近因，非屬罹犯疾病、細菌感染、器官老化
    衰竭等身體內在原因，而為外來性、突發性、偶然性、不可
    預知性之因素，且跌入水稻田並非陳再發本身已存在可得預
    料或查知之外在因素，揆諸上揭說明，自屬意外事故。被上
    訴人主張陳再發係因意外傷害事故死亡，自合於系爭契約條
    款之保險事故，足以採信。
七、雖上訴人均辯稱一般人跌落水稻田，基於自我求生本能，通
    常不會發生死亡結果，顯見陳再發係因疾病之故，始生溺水
    窒息云云。惟陳再發之所以會跌落水稻田溺水造成窒息，依
    上揭鑑定書雖認陳再發係因自發性出血性腦血管病變致行動
    失能，屬內在疾病因素，然依一般常情，自發性出血性腦血
    管病變不必然會導致死亡，且亦不必然會因此跌入水稻田中
    溺水導致窒息死亡，本件造成陳再發死亡，係因陳再發因疾
    病行動失能時，適有水稻田在其行經之路旁，暨水稻田中復
    有足致溺水之水量，導致陳再發跌入水稻田溺水窒息死亡，
    倘無身旁之水稻田，或水稻田內並無足以溺水窒息之水量之
    外在因素，陳再發縱因自發性出血性腦血管病變有頭昏倒地
    之情形，亦不至於窒息死亡，上訴人辯稱被保險人陳再發死
    亡係基於內在疾病原因，而非意外事故云云，即無可取。另
    上訴人新光人壽辯稱被上訴人丙○○對於陳再發非因疾病而
    溺水死亡，未盡舉證責任乙節；按意外傷害保險契約之受益
    人請求保險人給付保險金，雖應證明被保險人係因意外事故
    而受傷害，惟受益人如證明該事故確已發生，且依經驗法則
    ，其發生通常係外來、偶然而不可預見者，應認其已盡證明
    之責，於此情形，保險人如抗辯其非屬意外，自應就其抗辯
    之事實負證明之責，始符合舉證責任分配之原則，最高法院
    著有96年度台上字第28號判決意旨足參。本件被上訴人就其
    主張陳再發係因溺水窒息死亡之事實，業據提出臺南地檢署
    相驗屍體證明書為證（見原審卷第6 頁），且依經驗法則，
    溺水窒息之發生通常係外來、偶然而不可預見，揆之上揭說
    明，應認被上訴人已盡證明之責，上訴人新光人壽如抗辯其
    非意外，自應就其抗辯之事實負證明之責，始符合舉證責任
    分配之原則。對此上訴人新光人壽雖執上揭法醫研究所之函
    文記載，抗辯陳再發係因嚴重之出血性中風導致行動失能因
    而致死云云；惟該抗辯顯然忽略陳再發係因溺水窒息死亡之
    事實，已無足採，且跌落水稻田後溺水窒息，既係陳再發死
    亡之主力近因，已使陳再發因自發性出血性腦血管病變而死
    亡之因果關係中斷，自無再行探究單就陳再發之自發性出血
    性腦血管病變本身，有無導致陳再發死亡可能之必要。上訴
    人新光人壽徒執該函文，欲證陳再發係因嚴重之出血性中風
    導致行動失能因而致死云云，難認已盡其證明之責，尚難為
    其有利之認定。
八、而被保險人陳再發既係因意外傷害事故死亡，自合於系爭契
    約條款之保險事故，從而被上訴人丙○○本於新光意外傷害
    保險附約、新光綜合保障附約之約定，分別請求上訴人新光
    人壽給付100 萬元及50萬元，洵屬正當，應予准許。被上訴
    人5 人為陳再發之繼承人，本於新安團體傷害保險契約之約
    定，請求上訴人新安產物給付100 萬元，亦屬正當，應予准
    許。又按給付有確定期限者，債務人自期限屆滿時起，負遲
    延責任；給付無確定期限者，債務人於債權人得請求給付時
    ，經其催告而未為給付，自受催告時起，負遲延責任；其經
    債權人起訴而送達訴狀，或依督促程序送達支付命令，或為
    其他相類之行為者，與催告有同一之效力；民法第229條第1
    、2 項分別定有明文。又保險人應於要保人或被保險人交齊
    證明文件後，於約定期限內給付賠償金，無約定期限者，應
    於接到通知後15日內給付之，保險人因可歸責於自己之事由
    致未在前項規定期限內為給付者，應給付遲延利息年利1 分
    ，保險法第34條定有明文。又本公司應於收齊前項文件15日
    內給付之，逾期本公司應按年利1 分（週年利率10％）加計
    利息給付，但逾期事由可歸責於要保人或受益人者，本公司
    得不負擔利息，復為新光意外傷害保險附約第18條第2 項、
    新光綜合保障附約第20條第2 項，新安團體傷害保險第21條
    第2 項所明定。被上訴人丙○○、被上訴人5人先後於98年5
    月6日、98年5月26日交齊新光意外傷害保險附約、新光綜合
    保障保險附約、及新安團體傷害保險契約所稱之文件，向上
    訴人新光人壽、上訴人新安產物請求給付保險金，既為兩造
    所不爭執，則上訴人新光人壽、上訴人新安產物各依契約約
    定，自應於收齊文件15日內，即分別於 98年5月21日、及98
    年 6月10日以前給付保險金，乃上訴人新光人壽、上訴人新
    安產物於收齊文件後，竟未於上揭期限內給付保險金，自可
    歸責於上訴人新光人壽、上訴人新安產物而應負遲延責任。
    從而被上訴人丙○○請求上訴人新光人壽自 98年5月22日起
    ，被上訴人5人請求上訴人新安產物自98年6月11日起，均至
    清償日止，各依上揭所命給付之金額，給付按週年利率10％
    計算之利息，並未逾上揭約定之範圍，應併予准許。
九、綜上所述，被上訴人丙○○本於新光意外傷害保險附約、新
    光綜合保障附約，請求上訴人新光人壽給付150萬元，及自9
    8年5月22日起至清償日止，按週年利率10％計算之利息；被
    上訴人5 人本於新安團體傷害保險契約，請求上訴人新安產
    物給付100萬元，及自98年6月11日起至清償日止，按週年利
    率10％計算之利息，均為有理由，應予准許。原審判決上訴
    人新光人壽、上訴人新安產物各應如數給付，經核認事用法
    並無不合。上訴人新光人壽、上訴人新安產物上訴意旨，猶
    執陳詞指摘原判決不當，求予廢棄改判，為無理由，均應予
    駁回。
十、上訴人新光人壽雖聲明駁回被上訴人在第一審假執行之聲請
    ，惟因本件判決被上訴人並未為供擔保假執行之聲明，原審
    判決亦無為假執行之宣告，上訴人新光人壽聲明駁回被上訴
    人在第一審之假執行之聲請，容有誤會，附此敘明。
十一、又本件事證已臻明確，兩造其餘主張陳述及攻擊防禦方法
      ，核均與判決之結果不生影響，爰不逐一論述。
十二、據上論結，本件上訴為無理由，應依民事訴訟法第449 條
      第1項、第78條、第85條第1項，判決如主文。
中    華    民    國    99    年    6    月     29    日
                  民事第一庭  審判長法  官  黃崑宗
                                    法  官  蘇重信
                                    法  官  林永茂
上為正本係照原本作成。
如對本判決上訴，須於判決送達後20日內向本院提出上訴狀，未
表明上訴理由者，應於上訴後20日內，向本院提出理由書（須附
繕本）。依法須繳納裁判費並應委任律師為訴訟代理人，始得上
訴。
中    華    民    國    99    年    6    月     29    日
                                    書記官  謝素嬿
【附記】
民事訴訟法第466條之1：
(1)對於第二審判決上訴，上訴人應委任律師為訴訟代理人。但上
  訴人或其法定代理人具有律師資格者，不在此限。
(2)上訴人之配偶、三親等內之血親、二親等內之姻親，或上訴人
  為法人、中央或地方機關時，其所屬專任人員具有律師資格並
  經法院認為適當者，亦得為第三審訴訟代理人。
民事訴訟法第466條之2第1項：
  上訴人無資力委任訴訟代理人者，得依訴訟救助之規定，聲請
  第三審法院為之選任律師為其訴訟代理人。

司法院資訊處製作；財團法人民間司法改革基金會備份。
